【裁判字號】    98,上易,135
【裁判日期】    980527
【裁判案由】    詐欺
【裁判全文】
臺灣高等法院臺南分院刑事判決         98年度上易字第135號
上  訴  人
即  被  告  乙○○
                      5
上列上訴人因詐欺案件，不服臺灣臺南地方法院97年度易字第14
74號中華民國98年1月7日第一審判決（起訴案號：臺灣臺南地方
法院檢察署97年度偵字第10933號），提起上訴，本院判決如下
：
    主  文
原判決撤銷。
乙○○無罪。
    理  由
一、公訴意旨略以：乙○○明知提供金融機構帳戶予他人使用，
    將可能遭詐騙集團利用作為犯罪工具，猶基於縱有人以其所
    提供之金融帳戶實施財產犯罪亦不違背其本意之不確定故意
    ，於民國95年7月13日前某日在不詳地點，將其弟邱正弘（
    業經不起訴處分確定）所有臺南市○○路郵局帳號00000000
    000000號帳戶之存摺、提款卡與密碼，以不詳代價出售與真
    實姓名年籍不詳之人。嗣詐欺集團成員輾轉取得上開帳號後
    ，即於95年7月13日佯以遭冒名申請電話積欠電話費需凍結
    帳戶為由致電陳金興，要求依指示申請網路銀行匯款服務，
    使陳金興不疑有他，於同年7月13、14、17日各匯出新臺幣
    （下同）59,500元、262,000元、325,000元至乙○○所提供
    之前開帳戶，因認被告涉有刑法第30條第1項、第339條第1
    項之幫助詐欺取財罪嫌。
二、公訴意旨認被告涉犯幫助詐欺取財罪所憑之證據及論據如下
    ：
  (一)被告乙○○於偵訊中之供述：坦承代其弟邱正弘申辦上開銀
    行帳戶，且於95年7月3日領取晶片卡，惟辯稱已將晶片卡連
    同密碼寄給財團法人台南縣私立長泰教養院（下稱長泰教養
    院）。
  (二)被害人陳金興於警詢中之證述：遭詐欺集團詐財，而匯款至
    上開帳戶。
  (三)台新國際商業銀行國內匯款申請書、華南商業銀行匯款回條
    聯、郵政跨行匯款申請書、陳金興臺灣銀行帳號0000000000
    0號帳戶存摺部分頁面影本、陳金興華南商業銀行帳號00000
    000000號帳戶存摺部分頁面影本、郵局自動櫃員機交易明細
    表、上開帳戶開戶資料與交易明細表：詐騙集團成員持有被
    告持有之上開帳戶作為詐騙工具所用，被害人受騙後匯款至
    上開帳戶旋遭提領。
  (四)臺南郵局97年7月14日南營字第0971200911號函：被告代邱
    正弘申辦前開帳戶，並於95年7月3日領取晶片卡。
  (五)長泰教養院97年6月25日長泰（社6）字第9706227號函：前
    開帳戶之提款卡未交與長泰教養院。
三、被告之辯解：被告乙○○坦承代理其弟邱正弘申辦臺南市○
    ○路郵局帳號0000000-0000000號帳戶，並於95年6月6日申
    請金融卡，而於95年7月3日領取晶片卡等情，惟矢口否認有
    何幫助詐欺犯行，辯稱：伊弟弟邱正弘是多重身心障礙之人
    ，為了領取政府補助款，伊始代理邱正弘辦理系爭帳戶，而
    該帳戶的存摺、印章因為要領政府輔具補助款而交由長泰教
    養院保管，嗣長泰教養院交其領回該存摺、印章後，由其領
    取補助之現金25,000元後交予長泰教養院，其為避免日後領
    取政府補助款之煩瑣程序，乃於將存摺寄予長泰教養院，並
    申請晶片卡（提款卡），於晶片卡領出後，其即將晶片卡及
    印章併同寄給長泰教養院收受，但由何人收取其並不知情，
    其並未販賣或交付該帳戶之晶片卡、存摺、密碼予他人等語
    。
四、按犯罪事實應依證據認定之，無證據不得認定犯罪事實；不
    能證明被告犯罪者，應諭知無罪之判決。刑事訴訟法第154
    條第2項、第301條第1項，分別定有明文。此所謂認定犯罪
    事實之證據，係指足以認定被告確有犯罪行為之積極證據而
    言，如未發現相當證據，或證據不足以證明，自不能以推測
    或擬制之方法，以為裁判基礎。再認定不利於被告之事實，
    需依積極證據，茍積極證據不足為不利於被告事實之認定時
    ，即應為有利於被告之認定，更不必有何有利之證據。又刑
    事訴訟上證明之資料，無論其為直接證據或間接證據，均須
    達於通常一般人均不致於有所懷疑，而得確信其為真實之程
    度，始得據為有罪之認定，若其關於被告是否犯罪之證明未
    能達此程度，而有合理性懷疑之存在，致使無從形成有罪之
    確信，根據「罪證有疑、利於被告」之證據法則，即不得遽
    為不利被告之認定。以情況證據（即間接證據）斷罪時，尤
    須基於該證據在直接關係上所可證明之他項情況事實，本乎
    推理作用足以確證被告有罪，方為合法，不得徒憑主觀上之
    推想，將一般經驗上有利被告之其他合理情況逕予排除（最
    高法院29年上字第3015號、76年臺上字第4986號判例參照）
    。
五、證據能力方面：按被告以外之人於審判外之陳述，雖不符合
    刑事訴訟法規定傳聞證據得為證據之例外規定，而經當事人
    於審判程序同意作為證據，法院審酌該言詞陳述或書面陳述
    作成時之情況，認為適當者，亦得為證據。當事人、代理人
    或辯護人於法院調查證據時，知有刑事訴訟法第159條第1項
    不得為證據之情形，而未於言詞辯論終結前聲明異議者，視
    為有前項之同意，刑事訴訟法第159條之5定有明文。本案公
    訴人所引具傳聞性質之書面證據，業經被告於本院準備程序
    時同意作為證據（見本院卷第17頁），且經本院於審理時提
    示表示無意見，迄於言詞辯論終結前亦未聲明異議，本院審
    酌該等證據之取得過程並無瑕疵，與本案待證事實間復具有
    相當之關聯性，自得採為證據。
六、本院之心證：
  (一)上開證人即被害人陳金興遭詐騙之事實，業據證人陳金興於
    警訊時證述明確，並有臺灣銀行帳號000000000000號陳金興
    帳戶存摺部分頁面影本（警卷第14-15頁）、陳金興華南商
    業銀行帳號000000000000號陳金興帳戶存摺部分頁面影本（
    警卷第16-18頁）、台新國際商業銀行國內匯款申請書、華
    南商業銀行匯款回條聯、郵政跨行匯款申請書（警卷第11-1
    2頁）、臺南郵局97年7月14日南營字第0971200911號函附局
    號0000000帳號0000000號戶名邱正弘之客戶歷史交易清單（
    自95年7月1日起至95年8月23日止、97年度交查第1271號卷
    第10-11頁，自95年1月1日起至95年7月1日止、警卷第28頁
    反、審判卷第19頁），審諸一般人並無任意將所有款項匯入
    他人帳戶之可能，而證人陳金興非但與被告及邱正弘素不相
    識，其所匯入之款項，復旋經不詳之人士提領取得，致難以
    追查其流向，是證人陳金興所陳述遭人詐欺取財乙節，自堪
    採信，並可認定該詐騙集團係利用被告之弟邱正弘上開郵局
    帳戶及金融卡，向證人陳金興遂行詐欺取財犯行。
  (二)又邱正弘自92年2月27日起在長泰教養院接受教養看護，並
    每月接受政府補助18,995元，被告於95年6月6日至郵局變更
    邱正弘之印鑑及更換密碼，並於當日申請金融卡、領取委撥
    款項現金25,000元轉交予長泰教養院，嗣於同年7月3日代理
    邱正弘領取該提款卡，該晶片提款卡於領取後無變更密碼之
    紀錄等情，有臺南郵局97年7月14日南營字第0971200911
    號函附變更帳戶事項申請書、金融卡申請、長泰教養院之在
    院證明書暨相關申請資料（97年度交查第1271號卷第10、12
    -15頁、警卷第24- 28頁）；95年8月22日南營密字第0951
    201424號函附局號0000000、帳號0000000號、戶名邱正弘之
    儲金人紀要、變更帳戶事項申請書、客戶歷史交易清單（95
    年1月1日至95年7月1日【警卷第24-28頁】）97年10月14
    日南營字第0971201266號函所載（原審卷第20頁）及長泰教
    養院回覆邱正弘之相關函查事項（偵卷第2頁）在卷可憑，
    被告對此等資料亦未爭執，是此部分之事實亦堪認定。
  (三)按詐騙集團以他人帳戶供作款項出入之帳戶，衡諸常情，通
    常會先取得帳戶所有人之同意才使用，否則一旦帳戶所有人
    掛失，被害人匯入之款項即遭凍結無法提領，帳戶所有人反
    可輕易辦理補發存摺、變更印鑑、密碼，將款項提領一空，
    詐騙集團自無可能冒此風險。是以，詐騙集團實無可能任意
    利用該行竊取得之帳戶而為詐騙交易，合理解釋應只有該帳
    戶係經帳戶所有人（或持有人）交付或授權使用情形。亦即
    ，被告之弟邱正弘所有上開帳戶之提款卡及密碼，應係被告
    或其他持有人提供予詐欺集團使用，足堪認定。惟究竟是被
    告或其他持有人交付予詐欺集團使用？
  (四)證人即被告之妹甲○○到庭詰證稱：邱正弘於91、92至長泰
    教養院居住，嗣因有輪椅補助款要撥至系爭帳戶內，長教教
    養院要求提供邱正弘之帳戶資料，惟因搬家緣故，存摺遺失
    ，被告及其乃於95年間幫邱正弘補發存摺及印鑑變更，領取
    後即寄至長泰教養院，其後才去領提款卡並寄至長泰教養院
    等語（見本院卷31-33頁），且與長泰教養院函覆稱曾因為
    領取邱正弘之政府輪椅補助金而保管存摺乙節相符，是被告
    辯稱其係為使長泰教養院將來領取邱正弘之各項補助款而將
    系爭帳戶之相關資料寄予長泰教養院乙節，尚符合一般常理
    及經驗法則，並非全無可能。
  (五)至長泰教養院97年6月25日長泰（社6）字第9706227號函雖
    回覆稱：其怕家屬領走政府輪椅補助金，故保管邱正弘之帳
    戶存摺，惟未保管帳戶之提款卡及印章，家屬亦未告知提款
    卡之密碼，該存摺已由被告領回，其亦已收到家屬所匯之25
    ,000 元政府輪椅補助金等情，並函附院生家屬領取郵局存
    款簿同意書（偵卷第2-3頁），惟依該同意書之記載，被告
    於95年5月31日所領取者係包括郵局存款簿及郵局印章，與
    其回函內容稱僅保管存摺並不相符；且長泰教養院保管存摺
    之目的若係為避免家屬領走補助金，為何未併保管印章及提
    款卡？僅保管存摺如何能避免家屬領走補助款？又為何於領
    取補助金前即將存摺交由家屬領回，而由家屬領取後再轉匯
    予長泰教養院？是長泰教養院之前開回函內容實有諸多矛盾
    及不合常理之處。而該內容雖經證人即長泰教養院之員工丙
    ○○到庭附合其說，惟該回函既為丙○○所承辦（本院卷第
    49頁），其證稱情節與回函內容大致相同，本是事理之常；
    但丙○○竟證稱長泰教養院亦有保管該印章（本院卷第50頁
    ），此與回函內容並不相符，是證人丙○○之證詞自無法佐
    證長泰教養院前開函文內容之真實。況長泰教養院亦有持有
    系爭帳戶之提款卡、存摺及印章之可能性，與本案有其利害
    關係，是長泰教養院之前揭回函尚不可盡信。
  (六)另被告辯稱邱正弘之提款卡已於領取後寄給長泰教養院乙節
    ，雖經原審函中華郵政股份有限公司臺南市○○路郵局查詢
    郵寄情形，然因已逾6個月致無法查得相關資料，有中華郵
    政股份有限公司臺南郵局97年12月1日南營字第0971201514
    號函（見原審卷第42頁）可參，然既係已逾查詢時間，並無
    法證明被告所辯為虛假，被告並無自證己罪之義務，檢察官
    若未能舉證證明被告確有幫助詐欺之犯行，自不能僅憑被告
    之辯解前後稍有不同之瑕疵遽論被告有幫助詐欺之犯行。
六、綜上，被告辯稱其已將系爭帳戶之相關資料寄交予長泰教養
    院收受，尚符合一般事理，而非不可盡信。從而，公訴人所
    提出之證據不足以證明被告有幫助詐欺之犯行，尚難據以確
    信上開待證之構成要件事實為真實，其證明力顯有不足，尚
    有合理懷疑存在，則揆諸上開說明，應認檢察官舉證責任尚
    有不足。原審疏未詳查，遽認被告有前揭起訴之犯行，並加
    以論罪科刑，容有未洽，被告上訴意旨據此指摘原判決採證
    不當，否認其有犯罪，為有理由，自應由本院將原判決撤銷
    ，改諭知被告無罪之判決。
據上論斷，應依刑事訴訟法第369條第1項前段、第364條、第301
條第1項，判決如主文。
本案經檢察官邱克斌到庭執行職務
中    華    民    國    98    年    5     月    27     日
                  刑事第二庭  審判長法  官  葉居正
                                    法  官  郭千黛
                                    法  官  洪碧雀
以上正本證明與原本無異。
不得上訴。
                                    書記官  魏芝雯
中    華    民    國    98    年    5     月    27    日


司法院資訊處製作；財團法人民間司法改革基金會備份。
